臺灣高雄地方法院民事判決　　　　　　　 96年度保險字第8號
原　　　告　龍平安產物保險股份有限公司
法定代理人　乙○○
訴訟代理人　丙○○
被　　　告　甲○○
上列當事人間請求給付保險金事件，本院於中華民國九十六年六
月十三日言詞辯論終結，判決如下：
    主  文
被告應給付原告新臺幣拾柒萬陸仟零柒拾貳元，及自民國九十
六年一月十二日起至清償日止，按週年利率分之五計算之利息。
原告其餘之駁回。
訴訟費用由被告負擔百分之二十六，餘由原告負擔。
本判決第一項得假執行；但被告如以新臺幣拾柒萬陸仟零柒拾
貳元供擔保後，得免為假執行。
原告其餘假執行之聲請駁回。
    事實及理由
一、原告起訴主張：緣訴外人即國華產物保險股份有限公司（下
    稱國華保險公司）承保被告甲○○所有車牌號碼：UEJ-808
    號輕型機車之強制汽車責任保險（保險期間為自民國93年6
    月16日12時起至95年6 月16日12時止），俟國華保險公司因
    故於94年11月18日由行政院金融監督管理委員會命令停業，
    並指定由財團法人保險事發展中心擔任清理人進行清理工作
    ，復於95年5 月16日由清理人財團法人保險事發展中心，將
    國華保險公司有效之保險單契約移轉由原告即龍平安保險股
    份有限公司承擔。嗣因被告於93年12月17日無照駕駛其所有
    之車牌號碼：UEJ-808 號輕型機車（下稱系爭機車）附載其
    子邱韋傑，沿高雄縣鳳山市○○路由東往西方向行駛，途經
    上開路段即中崙路7 之11號前，適被害人即訴外人楊朝章拉
    接水管跨越中崙路7 之11號前馬路至對面，欲清洗其所有之
    雞舍地面，被告汽車駕駛人本應注意車前狀況，隨時採取必
    要之安全措施，而依當時之情形並無不能注意之情事，竟疏
    未注意車前狀況、隨時採取必要之安全指施，致通過上開路
    段時，其機車車輪輾過楊朝章拉接跨越路面之水管時，由於
    機車卡住水管而使楊朝章受水管瞬間拉扯力量拉扯致倒地而
    受有頭部外傷併顱內出血及氣胸等傷害，經送財團法人高雄
    長庚醫院救治，其後並轉送財團法人高雄義大醫院、私立高
    雄臨海醫院治療後，仍於95年3 月22日因成植物人狀態引發
    敗血性休克而死亡。而被害人楊朝章死亡後，原告即依被告
    投保之強制汽車責任保險契約之規定，理賠被害人楊朝章之
    家屬共計新臺幣（下同）1,440,180 元（內含強制汽車責任
    保險死亡給付144 萬元，及醫療費用給付40,180元）。而被
    告甲○○就上開車禍事故致被害人楊朝章死亡，為有過失。
    為此，乃依強制汽車責任保險法第27條之規定，提起本件訴
    訟，並聲明求為判決：被告應給付原告1,440,180 元，及自
    本起訴狀繕本送達被告之翌日（即96年1 月12日）起至清償
    日止，按週年利率百分之五計算之法定遲延利息，並就原告
    勝訴部分願供擔保以代釋明，請准宣告假執行等語。
二、被告抗辯略以：對於被害人楊朝章因上開車禍事故，業已於
    95年3 月22日死亡，及被告係無照駕駛機車之事實不為爭執
    。惟被告並未直接撞上被害人楊朝章，且被害人楊朝章係車
    禍後一年多才死亡，其本身亦有罹患癌症，當時被害人在高
    雄義大醫院治療時，被告有前往探望被害人，當時被害人尚
    未成植物人，後來其兒子有打電話告知被告被害人已成植物
    人狀態，事後被告已與被害人家屬達成以20萬元調解（不包
    括強制汽車責保險保險部分，尚在分期履行中），被告應無
    再擔負損害賠償之責任，原告之請求為無理由。乃聲明求為
    判決駁回原告之訴及其假執行之聲請，與如受不利之判決，
    願供擔保以代釋明，請准宣告免假執行等語，資為抗辯。
三、原告主張被害人楊朝章於93年12月17日因與被告發生車禍事
    故，經送醫救治及治療後，已於95年3 月22日死亡，原告係
    承擔被告所有車牌號碼：UEJ-808 號輕型機車與訴外人國華
    保險公司間之強制汽車責任保險契約之保險單，業已依強制
    汽車責任保險法之規定，給付被害人家屬1,440,180 元之事
    實，業據原告到庭指述綦詳，並據提出被害人死亡證明書、
    強制汽車責任保險理賠計算書、承擔國華保險公司保險業務
    之清理人財團法人保險事發展中心函文各1 份為憑，復為被
    告到庭所不爭執，應堪信為真實。嗣原告主張被告就上開車
    禍事故致被害人楊朝章死亡之事實為有過失，自應負損害賠
    償責任等前情，則為被告到庭所否認，並以其未直接撞上被
    害人，及被害人楊朝章係車禍後一年多才死亡，且已與被害
    人家屬達成和解賠償20萬元，被告自不應再負賠償責任等前
    詞置辯。嗣兩造於本院審理中經協商整理爭點為：原告之請
    求，有無理由？兩造就上開爭點既有爭執，自應由法院予以
    審酌判斷。
四、茲就兩造上開爭點審酌如下：
  (一)原告主張被告於93年12月17日無照駕駛系爭機車，途經高雄
    縣鳳山市○○路7 之11號前，適被害人楊朝章拉接水管跨越
    上開路段馬路至對面，欲清洗其所有之雞舍地面，即因被告
    之機車車輪輾過楊朝章拉接跨越路面之水管時，其機車卡住
    水管而使楊朝章受水管瞬間拉扯力量拉扯致倒地而受有頭部
    外傷併顱內出血及氣胸等傷害，經送高雄長庚醫院救治、再
    轉送高雄義大醫院、私立高雄臨海醫院治療後，仍於95年3
    月22日因成植物人狀態引發敗血性休克而死亡等前情，業據
    原告提出被害人楊朝章之死亡證明書1 份（詳本卷第7 頁）
    附卷為憑，復經本院依職權調閱被害人楊朝章受傷後住院救
    治及繼續治療之高雄長庚醫院、高雄義大醫院、高雄臨海醫
    院等病歷資料，及本院95年度交易字第356 號刑事卷宗（被
    告被訴過失傷害，後因被害人家屬撤回告訴，已為公訴不受
    理之判決結案）核閱結果，被告確因無照駕駛系爭機車而與
    被害人發生車禍事故之事實無訛，有上開臺灣高雄地方法院
    檢察署檢察官94年度偵字第19727 號偵卷內之警詢調查筆錄
    、道路交通事故證明書、道路交通事故調查報告表(一)及(二)、
    道路交通事故現場圖、道路交通事故現場搜證證片、檢察官
    偵訊筆錄附卷可稽。
  (二)被告雖抗辯其並未直接撞上被害人楊朝章等前情，惟查：
    1.按「任何人不得有下列行為：一、利用道路堆積、置放、
      設置或拋擲足以妨礙交通之物品。」，「汽車行駛時，駕
      駛人應注意車前狀況及兩車併行之間隔，並隨時採取必要
      之安全措施。」，「汽車行駛時，駕駛人應注意車前狀況
      及兩車併行之間隔，並隨時採取必要之安全措施。」，道
      路交通安全規則第140 條第1 款、第93條第3 項分別定有
      明文，核先敘明。
    2.被害人楊朝章於前揭時、地，因欲清洗其所有橫跨高市○
      ○路7 之11號前馬路之雞舍地面，本應遵守「任何人不得
      有利用道路堆積、置放、設置或拋擲足以妨礙交通之物品
      。」之道路交通安全規則之規定，竟仍拉接水管跨越高雄
      縣鳳山市○○路7 之11號前馬路至對面，欲清洗其所有之
      雞舍地面，然因被告機車卡住被害人所拉扯之水管而使被
      害人受水管瞬間拉扯力量拉扯倒地，致受有頭部外傷併顱
      內出血及氣胸等傷害，堪認被害人楊朝章係佔用道路為工
      作場所，應為本件車禍肇事之主因。另被告甲○○則為無
      照駕駛系爭機車之事實，業據被告於本院審理中自承該事
      實無訛。又被告駕駛系爭機車通過前揭時、地時，本應遵
      守道路交通安全規則：「汽車駕駛人駕駛汽車，應注意車
      前狀況，隨時採取必要之安全措施」之規定，而依當時之
      情形並無不能注意之情事，竟疏未注意車前狀況，而與被
      害人楊朝章發生車禍事故，其無駕駛機車及未注意車前狀
      況，應為本件車禍肇事之次因，此經臺灣省高屏澎區車輛
      行車事故鑑定委員會、臺灣省車輛行車事故鑑定覆議委員
      會鑑及履議鑑定結果，亦同此見解，分別有臺灣省高屏澎
      區車輛行車事故鑑定委員會95年2 月17日高屏澎鑑字第94
      09 04 號函及鑑定意見書、臺灣省車輛行車事故鑑定覆議
      委員會95年4 月25日府覆議字第0950100212號函文各1 份
      附於前開偵查卷內可稽。
    3.而被告美玲雖辯稱未直接撞及被害人楊朝章等前情，然查
      ，被告係無照照駕駛系爭機車，及因其機車卡住被害人所
      拉扯之水管，因而使被害人受水管瞬間拉扯力量拉扯倒地
      而受有傷害致死，參以被告為成年人，其自應知曉無駕駛
      執照不得駕車之法律規定，猶仍無照駕駛機車，及就本件
      車禍之發生應負肇事次因之責任等情，是被告就本件被害
      人因車禍受傷致死間，顯有相當之因果關係，堪認被告所
      辯上情，尚非得據為無使被害人因傷致死之有利依據，自
      不得以其未直接撞及被害人而解免損害賠償責任。
    4.被告再辯稱被害人楊朝章係車禍後一年多才死亡，其本身
      亦有罹患癌症，當時被害人在高雄義大醫院治療時有去探
      望他，當時常未成植物人等前情，然查，被害人楊朝章（
      22 年1月1 日出生）於93年12月17日10時許發生系爭車禍
      時，已係71歲高齡之人，其於受傷當日送高雄長庚醫院救
      治後，於93年12月24日轉院至高雄義大醫院繼續治療至94
      年2 月25日出院，再於94年2 月26日轉院至高雄臨海醫院
      繼續治療直至94年3 月6 日出院返家療養，然於94年5 月
      1 日則再送至高雄臨海醫院繼續治療直至95年3 月22日，
      仍因：「顱內出血引發兩足壞疽併感染」而死亡之事實，
      有高雄臨海醫院出具之死亡證明書可據（詳本院卷第7 頁
      ）。依上開被害人死亡證明書所載之死因可知，被害人之
      死仍係因車禍頭部外傷併顱內出血及氣胸等傷害所引起，
      且其於車禍受傷時為71歲高齡之人，於93年12月17日受傷
      住院治療至94年3 月6 日出院返家療養，已長達三個多月
      ，其因頭部外傷併顱內出血成為植物人之狀態，雖於94年
      3 月6 日出院返家療養至94年5 月1 日止，顯屬可能因已
      成植物人狀態長期臥床導致兩足壞疽併感染而死亡，堪認
      被害人之死亡與系爭車禍事故之肇致，仍具有相當之因果
      關係無訛。復未據被告舉證證明被害人之死亡與其曾患有
      癌症之原因有關，被告所辯被害人楊朝章曾罹患癌症等前
      情，應與事實不符而難憑採信。
    5.依上說明，被告所辯其並未直接撞及被害人，及被害人曾
      罹患癌症等前情，均非得據為被告無使被害人受傷致死之
      有利依據，應無疑義。惟被害人之死亡，被告應僅負系爭
      車禍肇事次因之事實，亦堪認定。
  (四)原告主張因被害人之死亡，原告已依被告投保之強制車責任
    保險契約之規定，理賠被害人楊朝章之家屬共計1,440,180
    元（內含強制汽車責任保險死亡給付144 萬元，及醫療給付
    40,180元）之事實，業據原告提出強制汽車責任保險理賠計
    算書1 份、醫療費用據5 紙附卷為證（詳本院卷第6 頁、第
    11頁至第14頁）。而被告到庭對上開理賠計算書及醫療費用
    之真正不為爭執，然仍抗辯稱其已與被害屬和解賠償20萬元
    ，其不應再負擔被害人之賠償責任等情。經查：
    1.按「本保險之給付項目如下：一、傷害醫療費用給付。二
      、殘廢給付。三、死亡給付。」，強制汽車責任保險法第
      27條第1 項定有明文。次按「被保險人有下列情事之一，
      致被保險汽車發生汽車交通事故者，保險人仍應依本法規
      定負保險給付之責。但得在給付金額範圍內，代位行使請
      求權人對被保險人之請求權：五、違反道路交通管理處罰
      條例第二十一條或第二十一條之一規定而駕車。」，「汽
      車駕駛人（含機器腳踏車，道路交通安全規則第2 條第1
      款規定參照。）有下列情形之一者，處新臺幣六千元以上
      一萬二千元以下罰鍰，並當場禁止其駕駛：一、未領有駕
      駛執照駕駛小型車或機器腳踏車。」，強制汽車責任保險
      法第29條第1 項第5 款，道路交通管理處罰條例第21條第
      1 項第1 款分別定明文。而上開道路交通管理處罰條例第
      29條第1 項第5 款之立法目的，乃無照駕駛者，為法律所
      明文禁止，加害人明知該禁止規範猶執意無照駕駛而致肇
      事，無異於「自陷於風險」之行為，為維持保險契約最大
      善意原則，且避免濫用本保險而適度控制危險，自應使應
      負終局責任者負其應負之責任。被保險人或汽車使用人之
      惡意行為於一般保險均除外不保，現行強制汽車責任保險
      為政策性強制保險，故為保障受害人，本條規定保險人仍
      應依本法規定給付保險金，同時賦予保險人向加害人求償
      之權利，核先說明。
    2.本件車禍肇致被害人之死亡，被害人應負肇事主因、被告
      應負肇事次因之事實，已詳如前述。而依強制汽車責任保
      險法第27條1 項之規定，被害人之家屬於被害人死亡後，
      依被告與國華保險公司間之強制責任保險契約之保險單之
      契約約定，被害人之家屬自得向原告（已承擔國華保險公
      司與被告間之強制汽車責任保險契約）請求傷害醫療費用
      及死亡給付保險金額。是原告已依上開規定給付被害人家
      屬1,440,180 元（內含強制汽車責任保險死亡給付144 萬
      元，及醫療費用給付40,180元）之保險金給付，於法尚非
      不合。並於給付被害人家屬上開保險金額後，代位行使對
      於被告之求償權，於法亦屬有據。
    3.惟本件車禍之發生，被害人應負肇事因素之主因，被告應
      僅負肇事次因之事實，已如前述。本院審酌兩造之肇事因
      素與情節，認為被害人應負百分之60之過失責任，被告則
      僅應負百分之40之過失責任，為屬適當。又本件原告固基
      於強制汽車責任保險法第27條規定向被告求償，而該條文
      之規定寓有懲罰加害人惡意行為之意旨，然加害人單純惡
      意行為而未肇事者，自有相關行政罰鍰或刑事責任予以處
      罰，並無民事責任可言，必待加害人惡意行為導致肇事結
      果，始有民事賠償責任之問題，故如肇事行為人對於肇事
      結果並無任何過失責任或並非全部過失責任者，如認保險
      人仍然可向其求償或全額求償，無異使保險人獲益，並造
      成與民事侵權行為責任體系之衝突，此當非本條之立法旨
      趣。故本件被害人對於肇事結果既與有過失，保險人仍應
      受民法過失相抵法則之限制，是依民法第217 條第1 項之
      規定，及原告已賠償被害人家屬1,440,180 元之保險金額
      ，並依上開兩造應分擔之賠償責任比率計算結果，被告所
      應負擔之賠償金額應減輕為576,072 元（計算方式：1,
      440,180 元×40％＝576, 072元）。
    4.另參以強制汽車責任保險法第31條第1 項：「被保險汽車
      發生汽車交通事故，被保險人已為一部之賠償者，保險人
      僅於本法規定之保險金額扣除該賠償金額之餘額範圍內，
      負給付責任。但請求權人與被保險人約定不得扣除者，從
      其約定。」之規定，被告就本件車禍事故之發生，已與被
      害人家屬另達和解、賠償20萬元之事實，有卷附本院95
      年度雄調字第616 號調解程序筆錄可稽（本院卷33頁、第
      34頁）。是被告既已與被害人家屬就本件車禍事故已賠付
      20萬元，則原告所得對被告再依強制汽車責任保險法第29
      條第1 項第5 款代位被害人向被告請求之保險金額，自應
      扣除被告已給付之上開20萬元，即原告所得代位行使被害
      人向被告請求之保險金額為376,072 元（計算方式：
      376,072 元－200,000 元＝376,072 元）。
    5.依上說明。本件原告所得代位被害人家屬向被告求償之強
      制汽車責任保險賠償金額為376,072 元。
五、綜上所述，被告係無照駕駛系爭機車，並肇致本件車禍使被
    害人楊章受傷致死，其應負百分之40之車禍肇事責任，及因
    其已賠償被害人家屬20萬元，是原告依所承擔之國華保險公
    司與被告間之強制汽車責任保險契約約定，於賠償被害人家
    屬1,44 0,180元之保險金額後，所得代位被害人家屬向被告
    請求之強制汽車責任保險賠償金額為376,072 元。從而，揆
    諸前揭法律規定與最高法院民事判決意旨所示，原告訴請被
    告應給付原告37 6,072元，及自本起訴狀繕本送達被告之翌
    日（即96年1 月12日）起至清償日止，按週年利率百分之五
    計算之法定遲延利息，於此範圍內之請求為有理由，自應予
    以准許；逾此範圍之請求，為無理由，自應予以駁回。
六、兩造陳明就原告勝訴部分願供擔保，請准宣告假執行及免為
    假執行等語。經核就原告勝訴部分，兩造上開陳明於法均無
    不合，惟因原告聲明部分，所命被告給付之金額，未逾500,
    000 元，應依民事訴訟法第389 條第1 項第5 款之規定，由
    法院依職權宣告假執行；另就被告聲明部分，爰酌定相當之
    擔保金額併予宣告准許之。至於原告敗訴部分，其假執行之
    聲請即失所附麗，應併予以駁回。
七、本件事證已臻明確，兩造其餘主張、抗辯及所用之攻擊、防
    禦方法與舉證，核與本判決之結果不生影響，爰不逐一贅述
    ，附此敘明。
八、據上論結，本件原告之訴為一部有理由，一部無理由，依民
    事訴訟法第79條、第389 條第1 項第5 款、第392 條第2項
    ，判決如主文。
中　　華　　民　　國　　96　　年　　 6　　月　　27　　日
　　　　　　　　  民事第七庭  法　官　柯盛益
上為正本，係照原本作成
如不服本判決，應於送達後20日內，向本院提出上訴狀並表明上
訴理由，如於本判決宣示後送達前提起上訴者，應於判決送達後
10日內補提上訴理由書（須附繕本）。
中　　華　　民　　國　　96　　年　　 6　　月　　27　　日
                              書記官　劉法萱
